臺灣高等法院高雄分院刑事判決　　　　　　　　九十三年度上訴字第六一九號
　　上　訴　人　臺灣屏東地方法院檢察署檢察官
　　被　　　告　甲○○
　　選任辯護人　蘇志成律師
右上訴人因被告誣告案件，不服臺灣屏東地方法院九十二年度訴字第五六四號中華民
國九十三年四月三十日第一審判決（聲請簡易判決處刑案號：臺灣屏東地方法院檢察
署九十一年度偵字第四五九二號，原審認不宜以簡易判決處刑，改依通常程序處理）
，提起上訴，本院判決如左：
    主  文
上訴駁回。
    理  由
一公訴意旨略以：被告黃彩敏為陳國男之妻，陳國男前因擔任王河霖向屏東縣林邊鄉
  農會借款之連帶保證人，並提供其所有坐落於屏東縣林邊鄉○○○段第二○六、第
  二一八號、屏東縣南州鄉○路○段第五三二號三筆土地為抵押物擔保上開借款，嗣
  陳國男因無力償還債務，致前開三筆土地遭臺灣屏東地方法院以八十五年度執字第
  三八三號案件（下稱執行案件）執行拍賣（此部分陳國男前向屏東地院提起自訴稱
  其於民國八十三年一月二十日至同年月二十四日間，遭乙○○擅自冒名偽造署押，
  使其擔任王河霖借款之連帶保證人及以其所有之前開土地為抵押物擔保借款，認乙
  ○○涉犯偽造文書罪，惟該案業經屏東地院以八十八年度自字第六十二號判處乙○
  ○無罪確定）。詎甲○○明知其姊夫乙○○受其與陳國男之委任，處理本件執行事
  件，竟於九十一年九月二十一日，利用中度智障不知情之陳國男為自訴人，向屏東
  地院提起偽造文書自訴，誣告乙○○未受其等委任，而擅以陳國男名義，偽造下列
  之書狀，並提出於法院：(一)於不詳時地，盜刻陳國男之印章，於屏東地院前開執行
  事件中，偽造陳國男之簽名、署押，冒蓋前揭盜刻印章，偽造八十五年九月九日之
  「聲請書狀」，就前揭執行案件土地之鑑價，具狀聲請提高價額，並將陳國男之住
  所刻意寫成四五○之一號；(二)偽造八十六年七月二十三日以陳國男名義提出於法院
  之「聲明異議狀」；(三)於不詳時地，冒蓋前開盜刻之陳國男印章，並以陳國男之名
  義，偽造八十六年九月四日及同年十二月二十六日之「委任狀」，而委任乙○○為
  前揭執行事件陳國男之訴訟代理人；(四)於八十七年七月三日，冒簽陳國男姓名，並
  以前揭盜刻印章蓋於委任狀內，而偽造「委任狀」，冒陳國男之名義委任律師黃政
  雄為前揭執行事件之訴訟代理人，認乙○○偽造文書、偽造署押，意圖使乙○○受
  刑事處分。因認被告甲○○涉犯有刑法第一百六十九條第一項之誣告罪云云。
二按「犯罪事實應依證據認定之，無證據不得認定犯罪事實」、「不能證明被告犯罪
  者，應諭知無罪之判決」，刑事訴訟法第一百五十四條第二項、第三百零一條第一
  項分別定有明文。申言之，犯罪事實之認定，應憑證據，如未能發現相當證據，或
  證據不足以證明，自不能以推測或擬制之方法，作為裁判基礎（最高法院四十年台
  上字第八六號判例意旨參照）；且認定犯罪事實所憑之證據，雖不以直接證據為限
  ，間接證據亦包括在內，然而無論直接證據或間接證據，其為訴訟上之證明，須於
  通常一般之人均不致有所懷疑，而得確信其為真實之程度者，始得據為有罪之認定
  ，倘其證明尚未達到此一程度，而有合理之懷疑存在而無從使事實審法院得有罪之
  確信時，即應由法院為諭知被告無罪之判決（最高法院七十六年台上字第四九八六
  號判例意旨參照）。再者，檢察官對於起訴之犯罪事實，仍應負提出證據及說服之
  實質舉證責任。倘其所提出之證據，不足為被告有罪之積極證明，或其指出證明之
  方法，無從說服法院以形成被告有罪之心證，基於無罪推定之原則，自應為被告無
  罪判決之諭知（最高法院九十二年度台上字第一二八號判例意旨參照）。
三公訴人認被告涉犯誣告罪，係以：(一)前開執行案件之執行程序中，屏東地院民事執
  行處曾先後傳喚、通知債務人陳國男十六次，除八十五年十一月十二日拍賣通知由
  乙○○代領，及八十七年三月二十四日詢價通知函，因所寄存之屏東縣警察局東港
  分局林邊分駐所檔案室翻修，相關公文資料無從查考，致究由何人所領無從查證，
  有該局九十一年三月七日東警分刑字第一四七一三號函附卷可佐外，餘鑑價函、強
  制管理命令、拍賣通知、追繳契據等分由陳國男或陳國男之子陳福全、陳恩祥、媳
  婦縲吉娜及被告甲○○等所收受。被告雖於九十年度自字第七十七號案件中，指稱
  收受人等之印章、指紋等係遭他人所偽造而遭冒領等語，然被告並無提出合理證據
  資料佐證。而衡情，郵務送達係不定時為之，他人亦無天天守候在被告家中，伺機
  冒領之可能，再者，如要冒領以遂犯行，又何必徒留指紋以供追訴。另證人即被告
  之子陳恩祥於九十二年一月二十三日本件偵查中已證稱：有部分是伊等收受，而乙
  ○○告知伊的父母沒有關係，而且乙○○就住在伊的隔壁，並有伊的父母印章等語
  ，堪認被告知悉本件執行案件，且程序之進行均在被告所掌握中。從而，苟若乙○
  ○於僅有被告甲○○口頭委任之情況下，基於家族情誼，代為處理上開事項，衡與
  常情並不相違。(二)被告雖指稱前開執行卷卷附之八十六年十二月二十六日民事委任
  狀，係為乙○○所偽造，然核乙○○於該執行程序中提出該紙委任狀後，即於同日
  到院陳稱：「（法官問：本件林邊鄉○○段二一八號有無增值情形？）我們認為這
  段期間該筆土地有增值‧‧‧‧（希望能重新估價再拍賣）。」等語（見執行卷第
  二二三、二二四頁），與被告之夫陳國男於八十六年十二月十日所提民事陳明狀內
  容主旨相同（見執行卷第二二一、二二二頁），足徵乙○○顯係事先經被告甲○○
  等告知而具狀。(三)乙○○於該民事強制執行程序中，曾以被告之夫陳國男代理人之
  身分，提出為被告甲○○所指係乙○○偽造之八十六年九月四日民事委任書後（見
  執行卷第二０二頁），即於同日到院與該件拍定人周添順之代理人周文宗，就坐落
  本件執行標的上屬自訴人陳國男所有之水井、電線桿之補償，以新台幣（下同）三
  萬五千元達成和解（見執行卷第二０三頁反面），嗣由證人周文宗交予乙○○其所
  簽立、到期日八十六年九月十日、指定受款人陳國男、票面金額三萬五千元、票號
  ＤＤＫ六二一七三一號、付款人臺灣中小企業銀行屏東分行之支票一紙，經乙○○
  轉交予被告甲○○於八十六年九月十七日，存入其設於高雄區中小企業銀行林邊分
  行、帳號00000000000000—０號帳戶提示兌領，分據乙○○、證人
  周文宗、被告甲○○在前案中供承在卷，並有高雄區中小企業銀行林邊分行九十一
  年四月二日九十一高銀邊管字第０三二號函暨檢送之存戶委託代收票據登錄單，及
  臺灣中小企業銀行屏東分行九十一年五月十五日九一屏東字第一二五四函檢送之前
  述票據影本一紙附於前案卷內可佐，堪認被告委任乙○○處理前揭強制執行案件。
  (四)乙○○並非該強制執行事件之當事人，執行損益之結果於其無直接利害關連，自
  無須刻意偽造前開聲明異議狀、聲請狀、委任狀等文書，為被告等處理該執行案件
  程序之進行，況前開文書與被告於前開自訴案件中所指遭乙○○等人偽造之借據並
  非相同，於被告而言，並無損害可言。綜上，被告明知委任乙○○處理前開強制執
  行案件，竟向法院自訴稱乙○○未受委任偽造前揭聲明異議狀等文書，顯係欲使乙
  ○○受刑事處罰，而誣告乙○○犯偽造文書罪，為其論罪依據。
四訊據被告甲○○堅決否認有上開誣告犯行，辯稱：乙○○既已自承於八十五年九月
  九日提出之聲請狀係其所撰寫，此後之書狀應均為其所書寫；乙○○於八十六年十
  二月二十六日提出之民事委任狀，之所以與陳國男於八十六年十二月十日所提民事
  陳明狀內容相同，係因八十六年十二月十日之民事委任狀亦為乙○○所撰寫。而乙
  ○○委任黃政雄律師承辦上開民事強制執行事件若係基於被告之委任為之，應不至
  不向被告收取律師費，被告並無誣告之故意等語。
五按意圖他人受刑事或懲戒處分，向該管公務員誣告者，處七年以下有期徒刑，刑法
  第一百六十九條第一項定有明文。是誣告罪之成立，以犯人明知所訴虛偽為構成要
  件，若誤認有此事實，或以為有此懷疑，自不得遽指為誣告；又告訴人所訴事實，
  不能證明其係實在，對於被訴人為不起訴處分確定者，是否構成誣告罪，尚應就其
  有無虛構誣告之故意以為斷，並非當然可以誣告罪相繩（最高法院二十年度上字第
  七一七號；五十九年度台上字第五八一號判例意旨參考）。經查：
(一)被告甲○○於九十年九月二十一日，委任孔福平律師，以陳國男名義具狀向屏東地
  院提起自訴，其內容為：屏東地院八十五年度執字第八三八號民事強制執行程序中
  ，以陳國男名義於八十五年九月九日提出之聲請狀、八十六年七月二十三日之聲明
  異議狀、八十六年九月四日之委任狀、八十六年十二月二十六日之委任狀、八十七
  年七月三日之委任狀均係乙○○所偽造並冒用陳國男印章，認乙○○涉犯刑法第二
  百十七條、第二百十條、第二百十六條、第二百十四條偽造文書罪，有刑事自訴狀
  一紙附卷可稽（見偵查卷第五頁）。嗣經該院於九十一年六月十七日以九十年度自
  字第七七號判決諭知乙○○無罪確定在案，為被告甲○○所不爭，並有該刑事案卷
  附卷可考，是此部分之事實，固堪認定。惟依前揭判例意旨，被告甲○○是否構成
  誣告罪，仍應審究其是否有誣告之故意以為斷，不得以所訴刑事案件已為不起訴處
  分或被諭知無罪確定為唯一論據。
(二)被告甲○○於原審審理時，供稱其於收到法院之支付命令後，即交給證人乙○○，
  乙○○並稱其會處理等語（見原審卷第九一頁至第九二頁）。而屏東地院民事執行
  處嗣後於上開執字第八三八號民事強制執行程序中，曾先後傳喚、通知債務人陳國
  男十六次，除八十五年十一月十二日拍賣通知由乙○○代領，其餘鑑價函、強制管
  理命令、拍賣通知、追繳契據等分由陳國男、被告甲○○或陳國男與被告甲○○之
  子陳福全、陳恩祥、媳婦縲吉娜等家屬所收受，有前揭通知函之送達回證附於前開
  執字第八三八號民事執行卷宗可佐，而上開通知函部分由被告甲○○代為收受者，
  係於送達回證上蓋用陳國男或甲○○之印章，業經被告甲○○於原審審理時供述明
  確（見原審卷第八七頁），是被告甲○○就前開執行陳國男所有坐落於屏東縣林邊
  鄉○○○段第二○六、第二一八號、屏東縣南州鄉○路○段第五三二號等三筆土地
  之查封拍賣等強制執行程序，事先應有所知悉，並曾概括委任由證人乙○○處理相
  關事宜，應可認定。然被告甲○○雖委由乙○○代為處理相關事宜，惟尚不得以此
  推論被告有逐一授權乙○○以陳國男名義提出上開書狀及委任狀之客觀行為。
(三)屏東地院前開執行案件之執行程序中，以陳國男名義於八十五年九月九日提出之聲
  請狀、八十六年七月二十三日之聲明異議狀、八十六年九月四日之委任狀、八十六
  年十二月二十六日之委任狀、八十七年七月三日之委任狀均係證人乙○○所撰寫並
  蓋用陳國男印章，提出於屏東地院民事執行處乙節，業經證人乙○○於原審審理時
  證述屬實（見原審卷第八五至第八六頁）。惟證人乙○○稱上開書狀均係被告甲○
  ○委任其撰寫，並交付自訴人陳國男之印章供其蓋用，嗣並提出於法院云云（見原
  審卷第六二至第六四頁），惟已為被告甲○○所否認。而證人乙○○係上開自字第
  七七號之偽造文書案件中之被告，與本件被告甲○○自處於對立之地位，其證言之
  證據力自嫌薄弱，是自難單憑上開證人乙○○之證言，即認前開委任狀上所蓋用之
  印章，係被告甲○○所交付使用，進而推論被告甲○○曾逐一授權證人乙○○處理
  上開各執行程序。
(四)證人乙○○於該前開執行程序中，雖曾於八十六年九月四日以陳國男之代理人身分
  ，與該件拍定人周添順之代理人周文宗，就坐落本件執行標的上之水井及電線桿補
  償事宜，以新台幣（下同）三萬五千元達成和解（見執行卷第二０三頁反面），由
  證人周文宗交予乙○○其所簽發、到期日八十六年九月十日、受款人陳國男、票面
  金額三萬五千元、票號ＤＤＫ六二一七三一號、付款人臺灣中小企業銀行屏東分行
  之支票一紙，經乙○○轉交予被告甲○○，被告甲○○於八十六年九月十七日，存
  入其設於高雄區中小企業銀行林邊分行、帳號00000000000000—０
  號帳戶提示兌領，業據被告甲○○於原審審理時供承在卷（見原審卷第八八頁），
  並有高雄區中小企業銀行林邊分行九十一年四月二日九十一高銀邊管字第０三二號
  函暨檢送之存戶委託代收票據登錄單，及臺灣中小企業銀行屏東分行九十一年五月
  十五日九一屏東字第一二五四函檢送之前述票據影本一紙附於前案卷內可佐（見原
  審法院九十年度自字第七七號卷第二二七頁），然被告甲○○事後收受乙○○所交
  付之前開支票行為，亦僅能佐證被告確有概括委請乙○○處理該強制執行事件，尚
  不能證明其於事前確有個別授權證人乙○○以陳國男名義於八十六年九月四日提出
  委任狀於民事執行處。
(五)證人乙○○於八十六年十二月二十六日提出之民事委任狀後，即於同日到院陳稱：
  「（法官問：本件林邊鄉○○段二一八號有無增值情形？）我們認為這段期間該筆
  土地有增值‧‧‧」等語，雖與陳國男前於八十六年十二月十日所提民事陳明狀內
  容主旨大致相同，然衡諸法院執行實務，一般執行債務人均希望提高拍賣標的物之
  拍賣底價，以使拍賣後清償債權人之額度提高，是證人乙○○於八十六年十二月二
  十六日所提之民事委任狀內容雖與陳國男前所提出之陳明狀有所相同，亦與常情無
  所相悖，無法以此即認該次之委任狀為被告甲○○授權並委任證人乙○○所提出。
(六)乙○○於八十七年七月三日以陳國男名義委任黃政雄律師之委任狀，係其出面與黃
  政雄律師之父親黃麗田接洽後所為委任，業經證人黃政雄律師於原審前案審理中證
  述在卷（見原審法院九十年度自字第七七號卷第二六頁），而衡諸常情，若係受他
  人所託代為委任律師，受託人應會於支付律師費用時，轉向該委任人收取，惟乙○
  ○於事後並無向被告甲○○收取上開律師費用，亦經乙○○於原審審理時證述在卷
  （見原審卷第八六頁至第八七頁），所為實悖於常情。故乙○○上開委任狀之提出
  ，是否確經被告甲○○之授權為之，更屬有疑。益證上開強制執行事件，被告甲○
  ○並未就上開書狀、委任狀之提出及使用陳國男印章有逐一授權之行為。
(七)被告甲○○雖曾概括委任證人乙○○代為處理上開民事強制執行事件之相關事宜，
  惟以被告甲○○年近六十歲，平日鄉居務農，僅小學畢業之教育程度，實難期其得
  知悉上開執行事件中，應提出何種書狀，將進行何程序、於何種情形應使用陳國男
  印章。是其主觀上認為僅委任乙○○處理前開強制執行程序相關事宜，若須用印、
  具狀或委請律師仍須逐一經其同意，以其年近花甲及小學之知識程度觀之，尚與常
  情無違。茲其於知悉乙○○未經其個別授權，即使用陳國男名義製作本案委任狀及
  相關書狀，乃據以委請律師對乙○○提起偽造文書之自訴，實難認其有何虛構事實
  之行為及藉此誣告乙○○之故意。
(八)綜上所述，前開九十年度自字第七七號被告甲○○利用陳國男自訴證人乙○○偽造
  文書案件中，證人乙○○嗣雖經法院諭知無罪確定，惟如前所述，仍應探究被告甲
  ○○是否具有主觀之誣告故意以為斷，不得以此客觀結果遽認被告甲○○即係虛構
  事實而成立誣告罪。又證人乙○○與被告甲○○素因民事糾葛，早即立於對立之地
  位，證人乙○○之證言尚難期客觀可信，亦不得單憑證人乙○○之指述，即認被告
  甲○○提出之自訴事實均屬虛構。再者，被告雖明知其有將前揭執行事件之執行通
  知等文件交由乙○○處理，客觀上可認為其已有概括授權乙○○處理上開強制執行
  事宜，然其年近六十歲，平日鄉居務農，僅小學畢業之教育程度，實難期其得以瞭
  解委任之法律意義，是其主觀上應係誤認為乙○○製作及提出於民事執行處之委任
  狀及其他相關書狀時，事前仍須徵得其同意或個別授權始可，茲於發現乙○○上開
  行為後，認該委任狀及其他相關書狀為乙○○所偽造，乃委由律師以其夫陳國男之
  名義對乙○○提出上開偽造文書罪之自訴，其主觀上應係確實認定乙○○之行為涉
  犯偽造文書罪，而非意圖使乙○○無端受刑事處分，意即並非虛構事實而為誣告。
  此外，檢察官亦未能舉證證明被告甲○○確犯有誣告罪，而得以說服法院以形成被
  告甲○○有罪之心證，基於無罪推定之原則，自應為被告無罪判決之諭知。
六原審因而以被告甲○○之犯罪尚屬不能證明，而為無罪判決之諭知，並無不合，檢
  察官以原審未為有罪之諭知為不當，提起上訴，並無理由，應將其上訴予以駁回。
七據上論斷，應依刑事訴訟法第三百六十八條，判決如主文。
本案經檢察官郭振昌到庭執行職務。
中    華    民    國      九十三      年      九      月     十四   日
                              臺灣高等法院高雄分院刑事第五庭
                                  審判長法官  曾永宗
                                        法官  邱永貴
                                        法官  陳明富
右正本證明與原本無異。
檢察官部分如不服本判決應於收受本判決後十日內向本院提出上訴書狀，其未述上
訴理由者，並得於提起上訴後十日內向本院補提理由書狀（均須按他造當事人之人數
附繕本)「切勿逕送上級法院」。
                                      書記官  張宗芳
中    華    民    國      九十三      年      九      月     十四   日
